ACORDAO-COMPLETO-2339498

ACÓRDÃO 3856/2019 ATA 16/2019 - PRIMEIRA CÂMARA

Vistos, relatados e discutidos estes autos que tratam de pedido de reexame interposto pelo Fundo Nacional de Saúde (FNS) contra o Acórdão 2777/2018-TCU-Primeira Câmara,
ACORDAM os Ministros do Tribunal de Contas da União, reunidos em sessão da Primeira Câmara, ante as razões expostas pelo Relator, em:
9.1. conhecer do pedido de reexame interposto pelo Fundo Nacional de Saúde, com fulcro no art. 48 da Lei 8.443/1992, para, no mérito, dar-lhe provimento;
9.2. tornar insubsistente o item 1.7.1.2 do Acórdão 2777/2018-TCU-Primeira Câmara;
9.3. determinar ao Departamento de Auditoria do Sistema Único de Saúde (Denasus) que apure os indícios de irregularidades constantes desta representação e, no prazo de 90 (noventa) dias, informe ao Tribunal os resultados das apurações e eventuais medidas adotadas;
9.4. dar ciência desta deliberação ao recorrente e ao Departamento de Auditoria do Sistema Único de Saúde (Denasus) .

Pedido de reexame interposto pela Diretoria-Executiva do Fundo Nacional de Saúde contra decisão que determinou a adoção de medidas cabíveis para ratificar o dano ao erário apurado pelo Município de Vista Alegre do Alto/SP em convênio firmado com a União.

Primeira Câmara

Município de Vista Alegre do Alto - SP.

3. Interessados/Responsáveis/Recorrentes:
3.1. Recorrente: Fundo Nacional de Saúde (00.530.493/0002-52).

13.1. Ministros presentes: Walton Alencar Rodrigues (Presidente), Benjamin Zymler (Relator) e Bruno Dantas.
13.2. Ministro-Substituto convocado: Augusto Sherman Cavalcanti.
13.3. Ministro-Substituto presente: Weder de Oliveira.

BENJAMIN ZYMLER

Ministro-Substituto Weder de Oliveira.

Adoto como relatório a instrução elaborada por auditor da Secretaria de Recursos (peça 23) , que contou com a anuência dos dirigentes da mencionada unidade técnica (peças 24 e 25) :
"1.	Trata-se de pedido de reexame interposto pela Diretoria-Executiva do Fundo Nacional de Saúde (peça 16) contra o Acórdão 2777/2018-TCU-Primeira Câmara (peça 11) , da relatoria do ministro Weder Oliveira.
1.1.	A deliberação recorrida apresenta o seguinte teor: 
1.7.1. determinar, com fundamento no art. 250, II, do RI/TCU: 
1.7.1.1. ao município de Vista Alegre do Alto/SP que adote providências, judiciais, ou extrajudiciais, com vistas a obter o ressarcimento dos prejuízos causados pela contratada Daniel Caluz da Silva-ME no âmbito do contrato 44/2014, sob pena de responsabilidade solidária dos gestores municipais pelo dano apurado, conforme previsto no art. 8º da Lei 8.443/1992, encaminhando ao Tribunal, no prazo de 60 (sessenta) dias, as informações sobre as conclusões e providências adotadas; 
1.7.1.2. ao Fundo Nacional de Saúde/MS que adote as providências cabíveis no âmbito de sua alçada, com vistas a ratificar os valores impugnados pelo município de Vista Alegre do Alto/SP, e, se for o caso, após esgotadas as medidas administrativas pertinentes e não obtido o ressarcimento ao erário, providenciar a instauração de tomada de contas especial nos termos da IN/TCU 71/2012 para posterior encaminhamento ao TCU, sob pena de responsabilidade solidária, conforme previsto no art. 8º da Lei 8.443/1992, encaminhando ao Tribunal, no prazo de 60 (sessenta) dias, as informações sobre as conclusões e providências adotadas; 
1.7.2. determinar à Secex-SP que monitore as determinações acima, nos termos do art. 2º da Resolução TCU 265/2014.
HISTÓRICO
2.	Trata-se de representação versando sobre possíveis irregularidades ocorridas na construção de Unidade Básica de Saúde (UBS) no município de Vista Alegre do Alto/SP, decorrente de convênio firmado com o Ministério da Saúde.
2.1.	Segundo a Prefeitura Municipal de Vista Alegre do Alto/SP, a obra encontra-se inacabada, em desconformidade com o projeto executivo e sem condições de funcionamento, o que está causando prejuízos irreparáveis e irreversíveis ao município. O Departamento de Engenharia de Vista Alegre do Alto elaborou um laudo técnico comparando a obra prevista em projeto e a efetivamente realizada. Também comparou a UBS construída com a executada em Monte Azul Paulista/SP, ambas com o mesmo projeto do Ministério da Saúde. O dano apurado pelo laudo técnico é de R$ 149.294,33.
2.2.	Diversas irregularidades foram encontradas nos seguintes itens: a) cobertura; b) revestimento de pisos, paredes e tetos; c) estrutura; d) piso; e) muro de fechamento; f) esquadrias de madeira e alumínio; g) vidro; h) pontos elétricos; i) painel de distribuição; j) equipamentos de lógica e telefonia; k) instalações hidráulicas, louças e aparelhos sanitários; l) reaproveitamento de águas pluviais; m) rede de ar comprimido; e n) comunicação visual. 
2.3.	Segundo apurado, foi pago à empresa contratada o saldo residual da obra, a despeito de todas as irregularidades apontadas e da falta de móveis, caixas d´água, bebedouros, torneiras, pias, lavatórios, luminárias, arandelas etc. 
2.4.	No âmbito deste Tribunal, a análise empreendida pela unidade técnica apontou que, "quanto aos responsáveis pelo repasse, não há informações nos autos acerca da atuação do Ministério da Saúde - MS, mais especificamente, no caso dos autos, do Fundo Nacional de Saúde - FNS, em relação aos valores transferidos". 
2.5.	A unidade técnica então propôs determinar ao Fundo Nacional de Saúde/MS que adote as providências cabíveis no âmbito de sua alçada, com vistas a ratificar os valores impugnados pelo município de Vista Alegre do Alto/SP, e, se for o caso, após esgotadas as medidas administrativas pertinentes e não obtido o ressarcimento ao erário, providenciar a instauração de tomada de contas especial nos termos da IN-TCU 71/2012 para posterior encaminhamento ao TCU, sob pena de responsabilidade solidária, conforme previsto no art. 8º da Lei 8.443/1992, encaminhando ao Tribunal, no prazo de 60 dias, as informações sobre as conclusões e providências adotadas.
2.6.	A proposta foi acolhida por este Tribunal mediante a decisão recorrida. 
ADMISSIBILIDADE
3.	O exame preliminar de admissibilidade à peça 18 - acolhido pelo Relator ad quem em despacho à peça 21 - concluiu por conhecer do recurso, suspendendo-se os efeitos do item 1.7.1.2 da decisão recorrida. 
MÉRITO
4.	Constitui objeto do recurso examinar se compete ao Fundo Nacional de Saúde a instauração de tomada de contas especial. Nesse sentido, o recorrente aduz que:
	a) a determinação se mostra completamente contrária às atribuições deste Órgão, merecendo, portanto, sua imediata adequação; (peça 16, p. 1) 
	b) compete a este FNS instaurar o processo de tomada de contas especial, e não investigar os fatos geradores de prejuízo, quantificar dano e indicar responsáveis, elementos esses que devem ser trazidos a este FNS, e não colhidos por este, por completa inexistência dessa atribuição de agir em seus regramentos normativos, devendo tais elementos estarem circunstanciados em outro processo, ainda na fase de apuração e adoção das medidas administrativas saneadoras, isto é, antes da deflagração formal da tomada de contas especial; (peça 16, p. 1) 
	c) quanto ao encargo de apuração de irregularidades, regimentalmente, o FNS não possui competência para apurar irregularidades, conforme preceitua o Decreto 8.901/2016; (peça 16, p. 2) 
	d) para que este FNS cumpra seu encargo legal de instauração da TCE, depende do encaminhamento de documentação apta a tanto; (peça 16, p. 2) 
	e) medidas administrativas precedentes à instauração de eventual TCE competem às secretarias finalísticas do Ministério da Saúde, responsáveis pelo monitoramento/acompanhamento de ações de saúde, e ao Departamento Nacional de Auditoria do Sistema Único de Saúde-DENASUS; (peça 16, p. 2) 
	f) o FNS é mero agente repassador de recursos do SUS, e instauradora de TCE, mas sem qualquer atribuição de acompanhamento de ações de saúde, ou expertise para tanto; (peça 16, p. 3) 
	g) o reconhecimento de que este FNS não dispõe de competência fiscalizatória/investigativa já foi referendado em outros processos submetidos ao TCU, a exemplo do Acórdão 3362/2012-TCU-Plenário, relator: Valmir Campelo, que se refere à competência fiscalizatória atribuída ao Denasus e deixa claro que este órgão só pode exercer sua atribuição de instauração de TCE quando está municiado para tanto; (peça 16, p. 4) 
	h) tal entendimento também restou ratificado no Acórdão 1072/2017-TCU-Plenário; (peça 16, p. 4) 
	i) para instauração da TCE, o FNS depende do encaminhamento de documentação apta a tanto, não detendo qualquer competência legal para avaliar uma política pública de saúde, concluir sobre as medidas saneadoras a serem implementadas pelo Gestor local do SUS, ou mesmo colher elementos para a instauração de TCE, como determinado por este Tribunal; (peça 16, p. 4) 
	j) em homenagem aos princípios da legalidade e da especialidade administrativa, deve-se rever os termos da presente determinação, de modo que, a partir da atuação da SAS e do Denasus, e após a apuração dessas irregularidades, encaminhar ao FNS os elementos imprescindíveis à instauração da TCE, se for este o caso; (peça 16, p. 4) 
	k) em antecipação, este FNS deu conhecimento dos termos do presente à SAS e ao Denasus, mas espera que a determinação seja revista, uma vez que foi impingido a este FNS o dever de agir que não lhe cabe legalmente. (peça 16, p. 4) 
	Análise
4.2.	Nos termos do invocado Acórdão 1072/2017-TCU-Plenário, relator: Bruno Dantas, este Tribunal decidiu: 
9.3. firmar os seguintes entendimentos acerca do tratamento que deve ser dado aos débitos relativos a recursos federais do Sistema Único da Saúde (SUS) transferidos "fundo a fundo" aos estados, municípios e ao Distrito Federal, em especial no que diz respeito à interpretação e à aplicação do art. 27 da Lei Complementar 141/2012:
9.3.2.6. nos casos em que o desvio de objeto ou finalidade é identificado em processos originários da atuação desta Corte de Contas, como fiscalizações, denúncias ou representações, deve-se, preliminarmente à conversão dos autos em tomada de contas especial, fixar prazo para que o ente beneficiário recomponha o fundo de saúde local, com recursos do próprio tesouro, na forma do art. 27, inciso I, da Lei Complementar 141/2012, e, em havendo a devida recomposição, determinar ao Denasus que fiscalize a aplicação desses recursos, a fim de verificar se foi dado cumprimento ao objetivo do repasse; (g.n.) 
4.3.	É precisamente esse o caso dos autos.
4.4.	Ademais, o caso vertente guarda estreita correlação com o Acórdão 12873/2018-TCU-Primeira Câmara, relator: Benjamin Zymler, em que este Tribunal apreciou recurso de reconsideração do Fundo Nacional de Saúde contra a seguinte determinação do Acórdão 1922/2018-TCU-Primeira Câmara: 
1.6. com fulcro nos itens 9.3.5 e 9.4 do Acórdão 1072/2017-TCU-Plenário, e tendo em vista as irregularidades identificadas pelo Tribunal de Contas do Estado de São Paulo na execução da Estratégia Saúde da Família - Programa de Saúde da Família e Programa de Agente Comunitário, por parte da Prefeitura Municipal de Penápolis, nos exercícios de 2010, 2011 e 2012, determinar ao Fundo Nacional de Saúde, com fundamento no art. 250, inciso II, do Regimento Interno/TCU, que avalie, no prazo de 90 dias, as prestações de contas e adote as medidas administrativas para recomposição do Erário, instaurando, se for o caso, as correspondentes Tomadas de Contas Especiais, caso configurada uma das ocorrências previstas no art. 8º da Lei 8.443/1992, dando ciência ao Tribunal acerca das medidas adotadas;
4.5.	No voto condutor da decisão consta: 
7. Quanto ao mérito, verifico que a questão é de fácil solução, na medida em que a tese ventilada pelo recorrente tem amparo na legislação de regência e em precedentes deste Tribunal. Da mesma forma que fez a Serur, registro que em outro processo tratando da mesma questão, este Tribunal proferiu decisão (Acórdão 10533/2018-TCU-Primeira Câmara) no mesmo sentido da proposta que ora submeto à deliberação deste Colegiado.
8. Desse modo, tomando por base a análise efetuada pela Serur, a qual incorporo como razões de decidir, julgo adequado dar provimento ao recurso e tornar insubsistente o item 1.6 da deliberação recorrida, bem como realizar a determinação ao Denasus, na condição de órgão competente, para que proceda à apuração dos fatos noticiados na representação.
4.6.	Assim, este Tribunal decidiu: 
9.2. tornar insubsistente o item 1.6 do Acórdão 1922/2018-TCU-Primeira Câmara;
9.3. determinar ao Departamento de Auditoria do Sistema Único de Saúde (Denasus) que apure os indícios de irregularidades constantes desta representação e, no prazo de 90 (noventa) dias, informe ao Tribunal os resultados das apurações e eventuais medidas adotadas;
4.7.	No mesmo sentido foi decidido no Acórdão 10533/2018-TCU-Primeira Câmara, relator: Benjamin Zymler. 
4.8.	Desse modo, pela similitude dos contextos, ao presente caso deve ser dado o mesmo desfecho, dando-se provimento ao recurso, de modo a tornar insubsistente o item 1.7.1.2 do acórdão recorrido e determinar ao Denasus que apure os indícios de irregularidades constantes desta representação e informe ao Fundo Nacional de Saúde, para a eventual instauração da pertinente tomada de contas especial.
PROPOSTA DE ENCAMINHAMENTO
5. 	Ante o exposto, submete-se o assunto à consideração superior, propondo-se, com fundamento no artigo 48 da Lei 8.443/1992:
	a)  conhecer do recurso e, no mérito, dar-lhe provimento, tornando-se insubsistente o item 1.7.1.2 do acórdão recorrido e determinando-se ao Denasus que apure os indícios de irregularidades constantes desta representação e informe ao Fundo Nacional de Saúde, para a eventual instauração da pertinente tomada de contas especial;
	b) dar ciência da decisão à recorrente e demais interessados".
	É o relatório.

não há

Não atuou.

REPRESENTAÇÃO. REPASSE FUNDO A FUNDO. DETERMINAÇÃO AO FNS. PEDIDO DE REEXAME. CONHECIMENTO. AUSÊNCIA DE COMPETÊNCIA. PRECEDENTES. PROVIMENTO. INSUBSISTÊNCIA DA DETERMINAÇÃO. DETERMINAÇÃO AO DENASUS.

REPRESENTAÇÃO (REPR)

Secretaria de Recursos (SERUR); Secretaria de Fiscalização de Infraestrutura Urbana (SeinfraUrb).

Cuidam os autos de representação formulada pelo Município de Vista Alegre do Alto/SP noticiando possíveis irregularidades ocorridas na construção de uma Unidade Básica de Saúde (UBS) na referida cidade, sendo que os recursos são oriundos de convênio firmado com o Ministério da Saúde.
2.	Narra o representante que a obra encontra-se inacabada, sem condições de funcionar e em desacordo com o projeto. Foi encaminhado laudo técnico, emitido pelo departamento de engenharia municipal, no qual são relatadas as desconformidades e um possível prejuízo ao Erário de R$ 149.294,33. Há informação de problemas na cobertura, no revestimento dos pisos, paredes e tetos, na estrutura, no muro de fechamento, nas esquadrias de madeira e de alumínio, nos vidros, dentre outros pontos. 
3.	Consta que houve o pagamento de todo o saldo contratual (R$ 314.867,07) , em que pese as irregularidades apontadas e a falta de móveis, caixas d´água, bebedouros, torneiras, pias, lavatórios, luminárias, arandelas etc. 
4.	Por meio do Acórdão 2777/2018-TCU-Primeira Câmara, este Colegiado determinou ao Fundo Nacional de Saúde (FNS/MS) a adoção das providências cabíveis com vistas a ratificar os valores impugnados pelo município de Vista Alegre do Alto/SP, e, se for o caso, após esgotadas as medidas administrativas pertinentes e não obtido o ressarcimento ao Erário, a instauração da tomada de contas especial e o posterior encaminhamento ao TCU.
5.	Inconformado com essa deliberação, o FNS interpôs o presente pedido de reexame no qual alega, em síntese, que:
a) o órgão não teria competência para investigar os fatos geradores de prejuízo, quantificar dano e identificar responsáveis, mas sim de instaurar tomada de contas especial, após o encaminhamento de documentação apta a tanto;
b) o Departamento de Auditoria do Sistema Único de Saúde (Denasus) seria o órgão responsável por essa apuração, conforme art. 40 do Decreto 8.901/2016; e
c) tal entendimento estaria embasado inclusive em decisão plenária recente deste Tribunal (Acórdão 1072/2017-TCU-Plenário) .
6.	A Secretaria de Recursos (Serur) analisou a matéria e, em pareceres unânimes, propôs conhecer do pedido de reexame para, no mérito, dar-lhe provimento no sentido de tornar insubsistente o subitem 1.7.1.2 do Acórdão 2777/2018-TCU-Primeira Câmara e de determinar ao Denasus que apure os indícios de irregularidades constantes desta representação, informando ao FNS os resultados das apurações.
7.	Feito esse breve resumo, passo a decidir.
8.	Preliminarmente, observo que o presente pedido de reexame preenche os requisitos de admissibilidade previstos no art. 48 da Lei 8.443/92, razão pela qual deve ser conhecido. 
9.	Quanto ao mérito, verifico que a tese ventilada pelo recorrente tem amparo na legislação de regência e em precedentes deste Tribunal. Da mesma forma que fez a Serur, registro que em outros processos tratando da mesma questão, este Tribunal proferiu decisões (Acórdãos 10.533/2018 e 12873/2018, ambos da Primeira Câmara) no mesmo sentido da proposta que ora submeto à deliberação deste Colegiado.
10.	Desse modo, tomando por base a análise efetuada pela Serur, a qual incorporo como razões de decidir, julgo adequado dar provimento ao recurso e tornar insubsistente o item 1.6 da deliberação recorrida, bem como realizar a determinação ao Denasus, na condição de órgão competente, para que proceda à apuração dos fatos noticiados na representação.
11.	Afinal, nos termos do art. 40 do Decreto 8.901/2016, compete ao Departamento Nacional de Auditoria do SUS articular ações integradas de auditoria, fiscalizar a adequação das ações de saúde e a sua regularidade quanto aos aspectos contábeis, financeiros e patrimoniais da aplicação dos recursos do SUS e comunicar irregularidades detectadas ao Fundo Nacional de Saúde. 
12.	Ante todo o exposto, voto por que seja adotada a deliberação que ora submeto a este Colegiado.
TCU, Sala das Sessões Ministro Luciano Brandão Alves de Souza, em 21 de maio de 2019.
BENJAMIN ZYMLER 
Relator